【裁判字號】    98,訴,866
【裁判日期】    981030
【裁判案由】    分配表異議之訴
【裁判全文】
臺灣士林地方法院民事判決               98年度訴字第866號
原      告  安泰商業銀行股份有限公司
法定代理人  甲○○
訴訟代理人  戊○○
訴訟代理人  丙○○
參  加  人  臺灣中小企業銀行股份有限公司
法定代理人  己○○
訴訟代理人  乙○○
被      告  丁○○
上列當事人間分配表異議之訴事件，本院於民國98年10月28日言
詞辯論終結，判決如下：
    主  文
本院九十七年度執字第五八八０八號清償借款強制執行事件，於
民國九十八年六月三日所製作之分配表，次序五被告受分配之執
行費（由國庫預納）新臺幣萬柒仟壹佰貳拾肆元，及次序十被
告受分配之第二順位抵押優先債權金額新臺幣肆佰陸拾肆萬零肆
佰陸拾元，均應予剔除為零，不得列入分配。
訴訟費用新臺幣壹萬玖仟佰壹拾陸元由被告負擔。
    事  實  及  理  由
壹、程序部分：
一、本件被告未於言詞辯論期日到場，核無民事訴訟法第386 條
    各款所列情形，爰依原告之聲請，由其一造辯論而為判決。
二、按債權人或債務人，對於分配表所載各債權人之債權或分配
    金額有不同意者，應於分配期日1 日前，向執行法院提出書
    狀聲明異議。異議未終結者，為異議之債權人或債務人，得
    向執行法院對為反對陳述之債權人或債務人提起分配表異議
    之訴。強制執行法第39條第1 項、第41條第1 項前段分別定
    有明文。經查：本院97年度執字第58808 號清償借款強制執
    行事件（下稱系爭執行事件），原告聲請拍賣訴外人劉張藹
    春（下稱劉張藹春）所有，坐落臺北市○○區○○段3 小段
    272 、273 地號土地，及其上建號510 號房屋（門牌號碼臺
    北市○○街○ 段46巷38號）（以下合稱系爭房地），被告則
    以劉張藹春於民國96年9 月16日簽發，金額1,000 萬元之本
    票（下稱系爭本票）及依系爭本票作成之本院98年度票字第
    3567號本票裁定（下稱系爭本票裁定）作為執行名義，主張
    對劉張藹春有1, 000萬元之債權（下稱系爭債權），並聲請
    併案強制執行。系爭房地於98年3 月27日以新臺幣（下同）
    3,009 萬9,000 元拍定，本院於98年6 月3 日製作分配表（
    下稱系爭分配表），定期於98年7 月15日實行分配，被告獲
    分配464 萬零460 元（次序10），及執行費（由國庫代墊）
    3 萬7,124 元（次序5） 。原告於分配期日前之98年6 月24
    日具狀對系爭分配表聲明異議，本院民事執行處未依原告之
    聲明異議更正分配表，異議未終結，且被告亦未為同意更正
    之意思表示，此均經本院依職權調閱系爭執行事件卷宗查核
    無訛，從而，原告於98年7 月14日提起本件分配表異議之訴
    ，應已遵守法定之程式，先予敘明。
貳、實體部分：
一、原告起訴主張：訴外人台益紡織企業有限公司（下稱台益公
    司）邀同訴外人劉台興（下稱劉台興）、劉張藹春為連帶保
    證人，於96年8 月28日向原告申貸短期週轉金2 筆，金額分
    別為1,200 萬元、300 萬元，合計1,500 萬元，並約定按月
    繳付利息，惟台益公司自97年6 月起即未依約繳付。詎劉張
    藹春竟於97年5 月14日將其所有之系爭房地，設定最高限額
    2,000 萬元之第二順位抵押權（下稱系爭抵押權）予被告。
    台益公司為家族企業，劉張藹春亦為台益公司之股東，與被
    告復為母女關係，故劉張藹春與被告顯係明知台益公司發生
    財務危機，已無法清償龐大債務，而通謀虛偽設定系爭抵押
    權，系爭抵押權及所擔保之債權均應為無效。被告以系爭本
    票、本票裁定作為執行名義，聲請併案強制執行（併案於系
    爭執行事件），系爭債權業經列入分配，被告獲分配464 萬
    零460 元，及執行費（由國庫代墊）3 萬7,124 元。惟系爭
    債權既因通謀虛偽意思表示而為無效，自不得列入分配，被
    告於系爭分配表所受分配之金額，自應予剔除為零等語。並
    聲明請求判決如主文第1 項所示。
二、被告未於言詞辯論期日到庭，亦未提出書狀為何聲明或陳述
    。
三、按當事人主張有利於己之事實者，就其事實有舉證之責任，
    民事訴訟法第277 條前段定有明文。復按，強制執行法第41
    條之分配表異議之訴屬形成之訴，訴訟標的為異議權，若原
    告係以被告聲明參與分配之債權不存在為異議權之理由，本
    質上即寓含有消極確認債權不存在訴訟之性質，則參與分配
    之債權存否乃判斷異議權有無之前提，亦即須先審理該債權
    存否後才就異議權加以判斷，於確認該有爭議之債權不存在
    後，始為剔除該債權於分配表外之形成判決，是依舉證責任
    分配法則，應由主張該債權存在之被告負舉證之責。而本件
    原告雖求為判決剔除被告應受分配金額，然請求之前提，實
    為否認被告之債權存在，依上開說明，即應由被告就其與劉
    張藹春間債權債務法律關係存在乙節負舉證之責。
四、經查，被告並未提出伊與劉張藹春間之資金往來資料，以證
    明確有借款予劉張藹春之事實，且被告為劉張藹春之女，二
    人為關係密切之血親，與一般債權人與債務人之間僅有單純
    金錢借貸關係之情顯有不同，縱有金錢往來，實難逕認為消
    費借貸而排除基於其他事實原因、法律關係發生之可能性，
    由是，被告是否確對劉張藹春有系爭債權存在，已非無疑。
    況被告持以作為債權證明之系爭本票，係劉張藹春於96 年9
    月16日簽發，乃被告與劉張藹春竟遲至97年5 月13日始送件
    申請系爭抵押權登記，且斯時劉張藹春人在美國，而委託其
    子劉台興（亦為被告之兄弟，且為台益公司向原告借款之連
    帶保證人）代理辦理系爭抵押權設定相關手續（有土地登記
    申請書、抵押權設定契約書、劉張藹春、劉台興，及被告之
    身分證正反面影本、經我國駐洛杉磯臺北經濟文化辦事處認
    證之授權書附卷可稽，本院卷第19頁至第28頁參照），且系
    爭抵押權設定登記後未及1 個月，台益公司旋於97年6 月起
    即未依約支付對原告所負之利息債務。劉張藹春簽發系爭本
    票、辦理系爭抵押權設定之時間點均與一般借款成立、設定
    擔保之情形有間，復與台益公司違約之時間緊密相接，難認
    與常情相符，尚難認被告確對劉張藹春有系爭債權存在。
五、綜上，被告未能舉證證明其對劉張藹春有系爭債權存在，則
    原告提起本件分配表異議之訴，請求將系爭分配表內，次序
    五被告受分配之執行費（由國庫預納）3 萬7,124 元，及次
    序十被告受分配之第二順位抵押債權464 萬零460 元，均應
    予剔除為零，不得列入分配，為有理由，應予准許。
六、本件訴訟費用為1 萬9,316 元（含第1 審裁判費1 萬9,216
    元、公示送達登報費100 元），依職權命由被告負擔。
七、本件事證已臻明確，兩造其餘主張陳述及所提證據，經審酌
    均與判決結果不生影響，爰不一一論列，附此敘明。
八、據上論結，原告之訴為有理由，依民事訴訟法第78條、第87
    條第1 項，判決如主文。
中    華    民    國    98    年    10    月    30    日
                  民事第二庭  法  官  王怡雯
以上正本證明與原本無異。
如對本判決上訴，應於判決送達後20日內向本院提出上訴狀。
中    華    民    國    98    年    11    月    2     日
                              書記官  桂大永


司法院資訊處製作；財團法人民間司法改革基金會備份。
